【裁判字號】    92,台上,960
【裁判日期】    920227
【裁判案由】    偽造文書
【裁判全文】
最高法院刑事判決                                九十二年度台上字第九六○號
    上   訴   人  台灣高等法院高雄分院檢察署檢察官
    被        告  乙○○
    上訴人即被告  甲○○
右上訴人等因被告等偽造文書案件，不服台灣高等法院高雄分院中華民國八十九年九
月二十日第二審更審判決（八十九年度上更(一)字第二一○號，起訴案號：台灣高雄地
方法院檢察署八十五年度偵續字第二四六號），提起上訴，本院判決如左：
    主  文
原判決撤銷，發回台灣高等法院高雄分院。
    理  由
本件原判決認定上訴人甲○○自民國六十八年起即從事代書業務，因位於高雄市○○
路一五五號十樓之一福總建設股份有限公司（下稱福總公司）積欠乙○○新台幣（下
同）九百萬元（乙○○係向其父許清、婆婆洪楊好借貸）未還，乙○○乃於八十五年
一月十五日，邀同甲○○同往上址，要求福總公司負責人李學仁移轉該公司在高雄市
○○路興建之「龍飛鳳舞案」房屋所有權，以抵償債務，李學仁應其所求，遂將保存
登記於其妻洪子華名下，同路段六號二二樓之一、之二號房地，及其岳母洪吳秀娥名
下，同路段八號二二樓之一、之二號房地之所有權狀，暨分別蓋妥洪子華、洪吳秀娥
二人印鑑之土地及建築改良物抵押權設定契約書各一份，交付予甲○○，甲○○當場
為乙○○計算，認如受讓該二筆土地，所繳交契稅、負擔第一順位抵押債務利息，並
不合算，乃建議乙○○設定第二順位抵押權，李學仁亦無異議，乙○○則委由甲○○
全權處理。詎甲○○明知洪子華、洪吳秀娥與乙○○或許清、洪楊好間並無債權、債
務關係，亦未徵得洪子華、洪吳秀娥擔任債務人之同意，基於行使偽造私文書之犯意
，於同年月十六日，在前開抵押權設定契約書上，擅將洪子華、洪吳秀娥列為義務人
兼債務人，並進而持向高雄市政府地政處三民地政事務所辦理抵押權設定登記，使該
所承辦人員於職務上所掌之土地、建築改良物登記簿登載前述不實事項，足生損害於
洪子華、洪吳秀娥等情。因而撤銷第一審關於甲○○部分之判決，改判論處甲○○行
使偽造私文書，足以生損害於他人罪刑。並以公訴意旨認被告乙○○與甲○○間就前
揭犯行有犯意聯絡、行為分擔，應負共同正犯罪責云云。但經審理結果，認為不能證
明乙○○犯罪，因而撤銷第一審關於乙○○部分有罪之判決，改判諭知乙○○無罪。
固均非無見。
惟查：審理事實之法院對於被告有利及不利之證據，應一律注意，詳為調查，綜合全
案證據資料，本於經驗法則以定其取捨，並將取捨證據及得心證之理由於判決內詳為
說明。故證據雖已調查，而尚有其他部分並未調查，仍難遽為被告有利或不利之認定
。原判決雖以乙○○不清楚有關不動產抵押權之設定過程，亦無能力區分債務人與義
務人之不同，且其已全權委託甲○○處理，資為其憑以判斷乙○○無共同行使偽造私
文書犯意之論據。惟李學仁於偵查中供稱：「我跟他們（指被告等）說這是要辦理過
戶，但甲○○說划不來，結果他說要辦設定，但要跟告訴人說」等語，甲○○對李學
仁上開證述表示：「都是真的」（見偵續字卷第三四頁反面）；乙○○在第一審亦供
稱：「至於他（即李學仁）說原先要辦過戶，但代書在旁邊算，說不划算，且要經告
訴人同意，這部分我沒意見」（見一審卷第二六頁反面），顯見乙○○當時知悉尚未
經告訴人同意辦理抵押權設定登記。又洪吳秀娥於第一審供稱：「我本來是要讓他（
即李學仁）去賣，不是去設定，是後來乙○○打電話給我，說是辦理設定要我去簽名
，我說我沒欠你錢，怎麼設定抵押權給你，她說如果我願意賣，她就願意把第二順位
塗銷，但後來一直沒塗銷」（見一審卷第十七頁），足徵告訴人對乙○○要求其簽名
以配合辦理前揭抵押權之設定一事，並未同意。且辦理前揭抵押權設定登記，高雄市
政府地政處三民地政事務所登記完畢日期為八十五年一月十六日（見偵字卷第四頁、
第八頁），其抵押權設定契約書上並無李學仁簽註「代理」字樣；而登記完畢之抵押
權設定契約書，其上「訂立契約人」欄卻經李學仁倒填日期八十五年一月十五日，並
註記「李學仁代」（見偵查卷第六五至六六頁），李學仁在偵查中供稱：「設定抵押
後，乙○○有打電話給告訴人，告訴人不同意，所以乙○○才要求我簽名」（見偵續
字卷第十一頁反面），即乙○○在偵查中亦不否認係其持交抵押權設定契約書予李學
仁簽署「李學仁代」（見偵續字卷第十一頁）。如果無訛，則乙○○似已明知渠等未
得告訴人等之同意，即逕載告訴人等為債務人辦理抵押權設定登記。上開不利乙○○
之證據，何以不足以證明乙○○係與甲○○基於犯意聯絡，而共犯行使偽造私文書罪
，原審恝置不論，則其遽認乙○○對如何辦理抵押權設定登記並不知情，暨甲○○並
未與乙○○有犯意聯絡及行為分擔云云，自嫌速斷。檢察官上訴意旨指摘原判決不當
，非無理由，應認仍有發回更審之原因。又檢察官起訴書雖僅謂被告等係犯刑法第二
百十四條之罪，但起訴書之「犯罪事實」欄已記載被告等「明知未得該二人（即告訴
人等）同意，竟基於共同犯意，由甲○○在抵押權設定契約書上，將洪子華、洪吳秀
娥二人列為義務人兼債務人，持以向地政機關申請抵押權設定，足生損害於洪子華、
洪吳秀娥」行使偽造私文書之犯罪事實，故行使偽造私文書部分已經起訴，本件自得
上訴於第三審法院，附此敘明。
據上論結，應依刑事訴訟法第三百九十七條、第四百零一條，判決如主文。
中      華      民      國    九十二    年      二      月    二十七    日
                              最高法院刑事第九庭
                                  審判長法官  陳  炳  煌
                                        法官  陳  正  庸
                                        法官  韓  金  秀
                                        法官  吳  信  銘
                                        法官  徐  文  亮
      右正本證明與原本無異
                                              書  記  官
中      華      民      國    九十二    年      三      月      七      日


司法院資訊處製作；財團法人民間司法改革基金會備份。
